ACORDAO-COMPLETO-2417188

ACÓRDÃO 7657/2020 ATA 23/2020 - PRIMEIRA CÂMARA

VISTOS, relatados e discutidos estes autos de embargos de declaração opostos pelo responsável Paulo Jorge Sarkis, ex-Reitor da Universidade Federal de Santa Maria (UFSM) , contra o Acórdão 6107/2020-TCU-Primeira Câmara;
ACORDAM os ministros do Tribunal de Contas da União, reunidos em sessão da 1ª Câmara, diante das razões expostas pelo relator, em:
9.1. conhecer dos embargos de declaração, com fundamento nos arts. 32 e 33 da Lei 8.443/1992, para, no mérito, rejeitá-los;
9.2. dar ciência desta deliberação ao embargante.

Embargos de declaração contra decisão que julgou irregulares contas de gestor, em processo de prestação de contas.

Primeira Câmara

Universidade Federal de Santa Maria.

3. Embargante: Paulo Jorge Sarkis (XXX.412.480-XX).

13.1. Ministros presentes: Walton Alencar Rodrigues (Presidente), Benjamin Zymler, Bruno Dantas e Vital do Rêgo (Relator).
13.2. Ministros-Substitutos presentes: Augusto Sherman Cavalcanti, André Luís de Carvalho e Weder de Oliveira.

ACORDAO-COMPLETO-2448884

Acórdão 3484/2021 - Primeira Câmara

VITAL DO RÊGO

Ministro Vital do Rêgo.

Paulo Jorge Sarkis, ex-Reitor da Universidade Federal de Santa Maria (UFSM) , opôs embargos de declaração em face do Acórdão 6107/2020-TCU-Primeira Câmara, que julgou irregulares as contas relativas à sua gestão naquela universidade, no exercício de 2005.
A irregularidade das contas foi resultado da constatação da prática de ato antieconômico, caracterizado pela utilização da estrutura física e de pessoal da UFSM na execução do objeto de contratos tidos posteriormente como fraudulentos; de ato ilegítimo, porque não atendidos os interesses da universidade ou da comunidade; e de ato ilegal, conforme tipificação penal em que se enquadrou a conduta geradora da condenação que lhe foi imposta pelo TRF-4.
O embargante apontou a existência de omissões e contradições no acórdão embargado.
Como omissão, o embargante alegou que o acórdão embargado que não teria esclarecido claramente o motivo pelo qual não teria acolhido a proposição da unidade técnica de regularidade com ressalva de suas contas.
Sustentou que a premissa adotada no acórdão, segundo a qual não haveria espaço para a discussão sobre a ocorrência e autoria do ilícito apurado na justiça, não se sustentaria, haja vista a ausência de trânsito em julgado da respectiva ação penal, atualmente ainda pendentes de exames os recursos especial e extraordinário, em curso nos tribunais superiores respectivos, que arguem nulidades processuais decorrentes da inobservância de garantias constitucionais e da legislação infraconstitucional.
Assim, se o fundamento para a irregularidade das contas foi a condenação penal, a ausência do trânsito em julgado da sentença condenatória respectiva imporia a apresentação dos fundamentos que justificam a decisão contrária à proposição da unidade técnica.
Argumentou que a necessidade de indicação da conduta praticada e do elemento subjetivo são pressupostos para que se possa responsabilizar o agente público, sendo inadmitida a responsabilização objetiva.
Entendeu o peticionário que o acórdão embargado careceria de adequada fundamentação, na medida em que teria se limitado a justificar o julgamento com base nas conclusões preliminares e equivocadas da ação penal, não tendo analisado a gestão do embargante, na qualidade de reitor, e sim as condutas que lhe foram imputadas na ação penal, que ainda não transitou em julgado, desatendendo, assim, a independência das esferas administrativa e judicial.
Como primeira contradição apontou a aplicação do art. 935 do Código de Processo Civil, considerando a ausência de trânsito em julgado na ação penal e o princípio da presunção de inocência.
A segunda contradição apontada diz respeito à conclusão extraída do voto condutor no sentido de que as irregularidades teriam levado à cassação da aposentadoria e à condenação na ação penal, visto que ainda não há transito em julgado e que a cassação de aposentadoria foi afastada em sede de recurso de apelação criminal, conforme deliberação proferida pelo TRF-4ª Região.
Por derradeiro, ao se basear exclusivamente em conclusões tiradas da ação penal da denominada "Operação Rodin" o acórdão se omitiu na apreciação das razões de justificativa apresentada pelo embargante que demonstram claramente a sua ausência de responsabilidade em relação aos contratos formalizados entre as fundações de apoio e o DETRAN/RS.
Diante disso, o embargante requer sejam acolhidos os embargos de forma a restar esclarecidos os seguintes pontos: (i) aplicação do art. 935 do Código Civil ante a ausência de trânsito em julgado da sentença penal; (ii) afastamento na esfera recursal da pena de cassação de aposentadoria; (iii) ausência de fundamentação do acórdão recorrido, no que tange à conduta do embargante e aos elementos subjetivos e objetivos de prova; (iv) não enfrentamento dos argumentos apresentados em sede de defesa pelo embargante.
	É o relatório.

Giovani Bortolini (OAB/RS 58.747) e Juliano Vieira da Costa (OAB/RS 65.426).

Não atuou.

EMBARGOS DE DECLARAÇÃO. INEXISTÊNCIA DOS VÍCIOS APONTADOS. REJEIÇÃO.

PRESTAÇÃO DE CONTAS (PC)

não atuou.

Em exame, embargos de declaração opostos pelo responsável Paulo Jorge Sarkis, ex-Reitor Universidade Federal de Santa Maria (UFSM) , contra o Acórdão 6107/2020-TCU-Primeira Câmara, que julgou irregulares as contas relativas à sua gestão naquela universidade, no exercício de 2005.
A irregularidade das contas foi resultado da constatação da prática de ato antieconômico, caracterizado pela utilização da estrutura física e de pessoal da UFSM na execução do objeto de contratos tidos posteriormente como fraudulentos; de ato ilegítimo, porque não atendidos os interesses da universidade ou da comunidade; e de ato ilegal, conforme tipificação penal em que se enquadrou a conduta geradora da condenação que lhe foi imposta pelo TRF-4.
O embargante apontou as seguintes omissões e contradições no acórdão embargado:
ausência de fundamentação quanto aos elementos objetivos e subjetivos da conduta do gestor, a justificar a irregularidade das contas, e quanto à não aprovação da proposta da unidade técnica de regularidade com ressalva das contas do embargante;
não enfrentamento dos argumentos apresentados em sede de defesa pelo embargante;
aplicação do art. 935 do Código Civil não obstante a ausência de trânsito em julgado da sentença penal;
afastamento na esfera recursal da pena de cassação de aposentadoria.
Desde já entendo que os embargos não merecem ser acolhidos, uma vez que não se encontram presentes os vícios apontados no julgado.
Não vislumbro a omissão relacionada à falta de enfrentamento dos argumentos apresentados em sede de defesa pelo embargante.
Na linha da jurisprudência pacífica desta Corte de Contas, não há omissão quando a matéria é analisada na instrução da unidade técnica que consta do relatório e que integra as razões de decidir da deliberação (cf. Acórdão 131/2015-TCU-Primeira Câmara, dentre outros) .
As razões de justificativas apresentadas pelo embargante foram devidamente analisadas pela unidade técnica na instrução transcrita no relatório que integra o acórdão embargado, cujas conclusões adotei explicitamente como minhas razões de decidir.
Também entendo não caracterizada a omissão relacionada à ausência de fundamentação dos elementos objetivos e subjetivos da conduta do gestor.
O acórdão embargado baseou-se nos elementos coligidos no âmbito de ação penal a que foi condenado o embargante e que evidenciaram a sua participação decisiva em organização criminosa que objetivava a celebração de contratos públicos, com dispensa indevida de licitação, que incluía o pagamento de propina a servidores públicos federais e estaduais (peça 14, p. 22) .
 Segundo apurado pela Polícia Federal, a organização dependia da contribuição e da participação do embargante, que encabeçava o esquema e buscava exteriorizar a credibilidade técnica das fundações de apoio para a execução dos serviços contratados, disponibilizando, inclusive, a estrutura da universidade. 
A jurisprudência deste Tribunal admite a utilização de prova emprestada no âmbito dos processos de controle externo.
No caso vertente, o julgamento das presentes contas foi inicialmente sobrestado até a conclusão da operação policial em questão e a audiência endereçada ao embargante (peça 23) mencionou explicitamente os fatos ali apurados, solicitando ao gestor que apresentasse argumentos e provas que afastassem as conclusões apontadas na ação penal correspondente. 
A defesa apresentada pelo gestor, devidamente analisada nos autos, não afastou as conclusões da ação penal, motivo pelo qual as provas ali coligidas, que evidenciam os elementos da conduta do gestor, foram consideradas para o julgamento das contas e para a rejeição de suas razões de justificativa.
Conforme salientado pela unidade técnica, na instrução que integra o relatório da deliberação embargada, a conduta irregular do gestor foi minuciosamente descrita em diversas oportunidades da ação penal, com ênfase nos embargos de infringentes julgados pela Justiça Federal (peça 42, p. 123-129) , que ressaltou sua reprovabilidade ao patrocinar veladamente interesses privados, enquanto ocupava a função de dirigente máximo da IFES, deixando de observar o dever de lealdade com a UFSM, cuja imagem foi seriamente atingida pela repercussão dos desdobramentos da operação policial.
O acórdão embargado explicitou a possibilidade da interferência das decisões exaradas na esfera criminal e sua comunicação com a instância administrativa, destacando a segurança de sua utilização no âmbito do processo de controle externo, ante o rigor de apuração adotado no julgamento de ações penais.
Diferentemente do que alegou o embargante, a sentença condenatória na qual se baseou o julgamento deste processo não teve natureza preliminar, sendo, de fato, provimento jurisdicional de mérito, já confirmado, inclusive, em segunda instância. 
No que tange à alegada omissão quanto à análise da proposta da unidade técnica, destaco, conforme jurisprudência dominante neste Tribunal, que eventual divergência entre o juízo do relator, explicitado no voto, e os pareceres constantes do relatório não implica necessariamente em contradição no julgado. A instrução da unidade técnica e o parecer do Ministério Público junto ao TCU não vinculam o relator, que pode ou não adotar as análises técnicas como razões de decidir, conforme Acórdão 6294/2018-TCU-Segunda Câmara, 78/2017-TCU-Plenário e 2.160/2010-TCU-Plenário, dentre outros.
O acórdão embargado, inobstante isso, explicitou os motivos pelos quais não adotou a proposta da unidade técnica (§§ 26 a 33 do voto) .
 Quanto às contradições suscitadas, destaco que tal vício nos embargos de declaração diz respeito a uma afirmação conflitante quer na fundamentação, quer entre a fundamentação e a conclusão.
Nessa linha de raciocínio, não vislumbro contradição na menção ao art. 935 do Código Civil, aplicável subsidiariamente aos procedimentos da instância administrativa, ante a ausência de trânsito em julgado da sentença penal e o princípio da presunção de inocência. 
A menção ao referido dispositivo legal não encerra nenhuma afirmação conflitante no julgado embargado. Diferentemente do que alegou o embargante, o acórdão embargado explicitou a segurança na utilização do resultado judicial, em que pese a independência das instâncias, em virtude do rigor da apuração penal e da forte prevalência, naquele foro, do princípio da presunção de inocência do réu.
A ausência do trânsito em julgado da ação penal não impede a utilização das provas ali apuradas, ainda mais quando facultado ao responsável o direito à ampla defesa e ao contraditório, do qual não se desincumbiu a contento, eis que não logrou afastar as conclusões obtidas na esfera judicial.
Por fim, o afastamento na esfera recursal da pena de cassação de aposentadoria do gestor não encerra contradição a ser enfrentada em embargos de declaração, até porque, embora o fato tenha sido mencionado no voto, não foi ele quem fundamentou o julgamento das contas ora embargadas.
Dessa forma, não havendo qualquer vício a ser sanado, impõe-se a rejeição dos embargos ora em apreciação.
	Diante do exposto, VOTO pela adoção da minuta de acórdão que ora trago ao exame deste colegiado.
TCU, Sala das Sessões Ministro Luciano Brandão Alves de Souza, em 14 de julho de 2020.
Ministro VITAL DO RÊGO 
Relator